# 财政部《企业会计准则实施典型案例集》收入准则案例解析是否准确

提问人：lzy19821007c 时间：2023-10-10 14:23:45
案例案例 3 －－ 1 定制信息系统开发服务的收入确认时点一、案例背景A公司接受定制方B公司委托，为其定制开发一个生产信息系统。该系统包括 2 个子系统，相互联系较为紧密，单个子系统无独立功能，需 2 个子系统全部开发完成后才能投入使用。若A公司仅开发完成一个子系统，B公司无法从其他软件开发公司获得相关资源将该单个子系统投入使用。整个系统计划开发周期(包含试运行及系统终验)共计 2 年。开发过程所形成的全部信息存储于A公司的内部系统中，开发过程中形成的程序等所有权和知识产权归A公司所有。如果A公司被中途更换，新供应商需要重新执行信息系统定制相关工作。由于信息系统的定制化，A公司难以将该定制系统应用到其他定制方或者普通客户。
在 2 个子系统开发完成后，A公司需要提供重大的开发服务将 2 个子系统整合为一个生产信息系统进行安装并试运行结束后，进行验收结算。相较于生产信息系统的定制开发过程，整个安装调试过程相对较短，大约只需要 2 周的时间。A公司销售的该生产信息系统无需升级服务也能正常使用。对于因定制方B公司原因导致业务终止的情形下，定制方B公司如何补偿A公司已发生的成本，双方未在合同中约定。从A公司已有的此类定制化信息系统违约历史经验来看，A公司能够获取的违约金仅能弥补已发生成本。在会计处理时，A公司认为系统开发周期为 2 年，历时较长，因此按照时段法确认收入。问题：问题： A 公司对该定制开发生产信息系统业务，按照时段法确认收入是否恰当？
二、案例解析 1. 案例分析企业首先需要判断对于包含 2 个子系统定制开发的生产信息系统是一项履约义务还是多项履约义务。根据收入准则第九条的规定，履约义务，是指合同中企业向客户转让可明确区分商品的承诺。根据收入准则第十条的规定，企业向客户承诺的商品同时满足下列条件的，应当作为可明确区分商品：(一)客户能够从该商品本身或从该商品与其他易于获得资源一起使用中受益；(二)企业向客户转让该商品的承诺与合同中其他承诺可单独区分。在本案例中，对于生产信息系统的单个子系统来说，由于单个子系统均无独立功能，定制方B公司也无法将单个子系统与其他易于获得资源一起使用获益；由于 2 个子系统联系紧密，A公司需要提供重大的开发服务将两个子系统整合为生产信息系统交付给B公司，一个子系统的修改会导致另外一个子系统修改，两个子系统高度关联。因此，单个子系统不是可明确区分商品，定制每个子系统均不构成一项履约义务，定制 2 个子系统组成的生产信息系统应作为一项履约义务。其次，企业应当判断履行定制开发信息系统的履约义务采用时点法还是时段法确认收入。收入准则第十一条规定了满足属于在某一时段内履行履约义务的三个条件，对本案例有关分析如下：第一，第一，客户是否在企业履约的同时即取得并消耗企业履约所带来的经济利益。本案例中，如果 A 公司被中途更换，新供应商需要重新执行信息系统定制相关工作， A 公司在开发定制生产信息系统的过程中，定制方 B 公司不能取得并消耗A 公司开发生产信息系统所带来的经济利益，因此 A 公司不满足时段法确认收入的第一个条件。第二，客户是否能够控制企业履约过程中在建的商品。A公司开发过程所形成的全部信息存储于A公司的内部系统中，开发过程中形成的程序等所有权和知识产权归A公司所有，定制方B公司实际上并未获得亦无权获得A公司开发过程中形成的成果。A公司在开发定制生产信息系统的过程中，定制方B公司不能控制A公司开发过程中的程序的所有权和知识产权，因此A公司不满足时段法确认收入的第二个条件。第三，企业履约过程中所产出的商品是否具有不可替代用途，且该企业在整个合同期间内是否有权就累计至今已完成的履约部分收取款项。 2 个子系统及其构成的生产信息系统是A公司根据定制方B公司的要求所定制开发的信息系统。A公司难以将该定制系统应用到其他客户，因此定制生产信息系统具有“不可替代用途”。同时，A公司与定制方B公司并未在合同中约定，如因定制方B公司原因导致业务终止，定制方B公司应如何补偿A公司。根据A公司历史经验，此类定制化信息系统违约能够获取的违约金仅能弥补已发生成本，这表明A公司无权在整个合同期内任一时点就累计至今已完成的履约部分收取能够补偿其已发生成本和合理利润的款项。因此，A公司不满足时段法确认收入的第三个条件。综上，本案例中A公司的定制开发信息系统的履约义务不满足时段法确认收入的三个判断条件中的任意一个，该履约义务属于在某一时点履行的履约义务。 2. 案例结论综上所述，根据收入准则等有关规定，A公司对该定制开发生产信息系统业务按照时段法确认收入是不恰当的。A公司定制开发生产信息系统开发的履约义务，不满足采用时段法确认收入的条件，A公司应按照时点法确认收入。
问题：对于本案例中对于主体履约义务是时段义务还是时点义务的判断标准第一条（蓝色字体）描述是否准确？个人有如下理解，请陈版主指导。参考 IFRS 15 bc125-bc128 段的描述：BC125 In many typical service contracts,the entity’s performance creates an asset only momentarily, because that assetis simultaneously received and consumed by the customer. In those cases, thesimultaneous receipt and consumption of the asset that has been created meansthat the customer obtains control of the entity’s output as the entity performsand, thus, the entity’s performance obligation is satisfied over time. Forexample, consider an entity that promises to process transactions on behalf ofa customer. The customer simultaneously receives and consumes a benefit as eachtransaction is processed.BC126 The boards observed that there may beservice-type contracts in which it is unclear whether the customer receives andconsumes the benefit of the entity’s performance over time. This is because thenotion of ‘benefit’ can be subjective. Consider, for example, a freightlogistics contract in which the entity has agreed to transport goods fromVancouver to New York City. Many respondents suggested that the customerreceives no benefit from the entity’s performance until the goods are deliveredto New York City. However, the boards observed that the customer does benefitfrom the entity’s performance as it occurs because if the goods were deliveredonly part way (for example, to Chicago), another entity would not need tosubstantially re-perform the entity’s performance to date—that is, anotherentity would not need to take the goods back to Vancouver to deliver them toNew York City. The boards observed that, in those cases, the assessment ofwhether another entity would need to substantially re-perform the performancecompleted to date can be used as an objective basis for determining whether thecustomer receives benefit from the entity’s performance as it is provided.BC127 The boards decided that an entityshould disregard any contractual or practical limitations when it assesses the‘simultaneously receives and consumes’ criterion and whether another entitywould need to substantially re-perform the performance completed to date. Thisis because the objective of this criterion is to determine whether control ofthe goods or services has already been transferred to the customer. This isdone by using a hypothetical assessment of what another entity would need to doif it were to take over the remaining performance. Thus, actual practical orcontractual limitations on the remaining performance would have no bearing onthe assessment of whether the entity has transferred control of the goods orservices provided to date.
BC128 The boards also observed that thiscriterion is not intended to apply to contracts in which the entity’sperformance is not immediately consumed by the customer, which would be typicalin cases in which the entity’s performance results in an asset (such aswork-in-progress). Consequently, an entity that applies IFRS 15 to contracts inwhich the entity’s performance results in an asset (which could be intangible)being created or enhanced should consider the criteria in paragraph 35(b) and(c) of IFRS 15.中文翻译（参见《国际财务报告准则（注释版） 2021 》）BC125在很多典型的服务合同中，主体的履约仅暂时地创造一项资产，因为该资产由客户同时取得并消耗。在这种情况下，同时取得并消耗已创造的资产意味着客户在主体履约过程中获得了对产出的控制，因此主体的履约义务是在一段时间内履行。例如，主体承诺代客户处理交易，客户会在每项交易的处理过程中同时取得并消耗相关的利益。BC126理事会和美国财务会计准则委员会留意到，在某些服务类合同中，客户是否取得并消耗主体在一段时间内履约所提供的利益可能并不明确。这是因为“利益”的概念可能具有主观性。考虑下面的例子：根据货运物流合同，主体意将商品从温哥华运抵纽约市。许多反馈者认为，直至商品运抵纽约市之前，客户并未取得主体履约所提供的利益。然而，理事会和美国财务会计准则委员会认为，如果商品仅运送了一段路程（例如运至芝加哥），而另一主体无需在实质上重新执行主体累计至今完成的工作——也就是说，另一主体无须将商品运回温哥华再运抵纽约市，则客户已获得了主体履约所提供的利益。理事会和美国财务会计准则委员会认为，在这种情况下，有关另一主体是否需要在实质上重新执行累计至今已完成的工作的评估结果，可作为确定客户是否在主体履约过程中获得其提供的利益的客观依据。BC127理事会和美国财务会计准则委员会决定，在评估“同时取得并消耗”条件及另一主体是否需要在实质上重新执行累计至今已完成的工作时，主体不应考虑任何合同限制或实际可行性限制。这是因为该条件旨在确定对商品或服务的控制是否已转移给客户。
这是通过对若由另一主体继续履行剩余履约部分其将需要实施哪些工作的假设性评估来实现的。因此，针对剩余履约部分的实际限制或合同限制实际上与关于主体是否已转移对累计至今已提供的商品或服务的控制的评估无关。
BC128理事会和美国财务会计准则委员会还认为，给出该条件的本意不是将其应用于主体的履约并非为客户立即消耗的合同［如果主体的履约形成某项资产（如在产品），则通常属于这种情况］。因此，在对主体的履约导致创造或改良某项资产（可能是无形资产）的合同应用《国际财务报准则 15 号》时，应当考虑《国际财务报告准则第15 号》第号》第 35(2) 段和段和 35(3) 段所述的条件。
因此，本案例中， A 公司接受定制方 B 公司委托，为其定制开发一个生产信息系统，该系统为 A 公司创造了一项无形资产，应该不应该考虑此项标准或者应该修改相应的描述，而应该考虑第二条与第三条。

回答人：chenyiwei
财政部书中的最终结论（时点法）是合理的。但如主帖所述，论证的过程可能存在一些瑕疵。
即使考虑第二条和第三条，最终的结论也是时点法。
虽然“该系统为A公司（注：应为B公司）创造了一项无形资产”，但是B公司必须依赖A公司的后续服务才能使得该项无形资产达到最终的预定可使用状态，一旦与A公司解约则该项资产即刻失效。也就是B并不能控制在建中的资产。相应地，A公司并未在履约过程中持续地向B公司转移履约所形成的资产的控制权。因此条件（二）不能认为是满足的。财政部书中表述的观点并无不当。
对于条件（三），“不可替代用途”应当是满足的，但“合格收款权”一条并不满足，因为“对于因定制方B公司原因导致业务终止的情形下，定制方B公司如何补偿A公司已发生的成本，双方未在合同中约定”。